最高法院刑事判決　　　　　　　　　　　　　　　九十三年度台上字第五一七０號
　　上　訴　人　甲○○
　　　　　　　　乙○○
右上訴人等因妨害電腦使用（詐欺）案件，不服台灣高等法院中華民國九十三年七月
二十三日第二審更審判決（九十一年度上更(一)字第一七０號，起訴案號：台灣台北地
方法院檢察署八十七年度偵字第五六五二、六０七六、六０九五、九七二五號），提
起上訴，本院判決如左：
    主  文
原判決關於甲○○、乙○○部分撤銷，發回台灣高等法院。
    理  由
本件原判決認定上訴人甲○○原任職國泰人壽保險股份有限公司（下稱國泰人壽公司
）保全部保全二科科長，主管保單變更相關業務，嗣調至該公司稽核室及淡水教育中
心等單位，熟稔各項人壽保險作業程序；陳文明（業經判刑定讞）係甲○○胞弟；上
訴人乙○○則係甲○○之堂弟。緣乙○○經營之永峰印刷器材有限公司因營運不善，
向甲○○借款，甲○○因而參與經營。嗣因該公司需款週轉，而甲○○、乙○○已無
力籌措，二人遂共謀利用親友之保險契約，以變更契約內容，竄改國泰人壽公司保險
契約有關紀錄之方式，向該公司詐領解約金及年金。甲○○、乙○○遂與陳文明、及
徐明輝（業經判刑定讞）共同基於意圖為自己不法所有之概括犯意，自八十五年五月
十四日起至八十七年二月十八日止，先由甲○○將乙○○、陳文明及其親友之保險契
約先後將保險契約之受益人或要保人變更為乙○○或陳文明，並由甲○○利用職務之
便，或自行利用國泰人壽公司之電腦設備，進入該公司電腦系統內，或囑咐徐明輝以
其自己電腦或利用其他不知情同事之電腦，連續多次將國泰人壽公司留存於電腦設備
內之電磁紀錄擅自縮短年限、縮小保額或增加保額，使符合領取解約金或年金之條件
，並將該等保險契約未補足保費差額之電磁紀錄變更為已經繳納，嗣後即由乙○○及
陳文明分別向國泰人壽公司申領解約金及年金，致使該公司陷於錯誤，而多次支付款
項與乙○○、陳文明，彼等所詐得之款項悉數供乙○○週轉使用。其犯罪手法如下：
(一)縮短年期，變更繳費方法（由月繳改為躉繳），並將未繳保費之紀錄改為已繳，再
縮小保額，由乙○○或陳文明前往領取解約金或年金，計詐得新台幣（下同）一千六
百六十八萬九千二百九十四元。(二)縮短保險年期，以虛增責任準備金，旋變更要保人
名義，再轉換保險契約險種，虛增保額，將未繳保費改列為已繳，復縮小保額等方式
，由乙○○或陳文明領取解約金，計詐得二千零二十六萬七千四百八十一元。(三)將原
已解除之契約，改為解約回復，再將要保人變更，縮短年期，將應補繳之保費變更為
已繳，再由陳文明或乙○○出面領取滿期金，共詐得三百六十三萬二千五百十二元。
總計向國泰人壽公司詐領四千零五十八萬九千二百八十七元。甲○○為免事跡敗露，
復又單獨基於毀損文書之概括犯意，利用職務之便，連續多次毀棄國泰人壽公司所有
之前開保險契約要保書、保險變更申請書、給付收據等相關文書資料，均足以生損害
於國泰人壽公司。迄八十七年二月十八日始為國泰人壽公司循線查獲等情。因而撤銷
第一審關於甲○○利用電腦設備詐欺罪及乙○○部分之不當判決，改判仍論處上訴人
共同連續無故變更他人電腦之電磁紀錄，足以生損害於他人罪刑。固非無見。惟查：
(一)按法院之組織不合法者及未經參與審理之法官參與判決者，其判決當然為違背法令
，刑事訴訟法第三百七十九條第一款、第十三款定有明文。又審判筆錄應由審判長簽
名，審判長有事故時，由資深陪席法官簽名。另審判期日之訴訟程序，專以審判筆錄
為證。同法第四十六條前段、第四十七條亦著有規定。本件原審九十三年六月二十九
日審判期日，其出席審理之法官雖以打字記載為審判長法官黃瑞華及法官王淑滿、宋
祺，但該審判筆錄則由審判長法官宋祺簽名，已有不符。又原判決所載參與判決者另
為審判長法官宋祺及法官陳坤地、王淑滿，亦與審判筆錄之記載不相適合（原審更(一)
卷第四一二、四二九頁）。按審判長前載黃瑞華後載宋祺？其法院之組織是否合法已
有可議，而陳坤地未參與審理，卻參與判決，其訴訟程序顯然違背法令，自屬無可維
持。(二)行為之處罰，以行為時之法律有明文規定者為限，為刑法第一條所明定，此乃
法律不溯既往及罪刑法定主義，為刑法時之效力之兩大原則。而行為後法律有變更者
，適用裁判時之法律，但裁判前之法律有利於行為人者，適用最有利於行為人之法律
，刑法第二條第一項亦定有明文。此與法條競合，係指一個犯罪行為，發生一個犯罪
結果，因法規之錯綜關係，致同時有數符合該犯罪構成要件之法條可以適用，爰分別
依特別法優於普通法、全部法優於一部法、重法優於輕法或後法優於前法等原則，擇
一適用者迥異。上訴人等變更國泰人壽公司電腦中保險契約之電磁紀錄部分，其犯罪
時間自八十二年二月起至八十六年二月止，此時刑法第三百五十九條尚未增訂，自無
與刑法第二百十條、第二百二十條第二項發生法條競合應否適用特別規定之問題。然
原判決理由論敘「上訴人等變更告訴人電腦中保險契約之電磁紀錄部分所為，固係觸
犯刑法第二百十條、第二百二十條第二項之罪，然被告等行為後，刑法業於九十二年
六月二十五日修正公布，增設刑法第三百五十九條，該條規定為無故取得、刪除或變
更他人電腦或其相關設備之電磁紀錄，致生損害於公眾或他人者，處五年以下有期徒
刑、拘役或科或併科二十萬元以下罰金。其中關於無故變更他人電腦之電磁紀錄部分
，犯罪構成要件與刑法第二百十條、第二百二十條第二項之變造私文書（電磁紀錄）
完全相同，自屬於該罪之『特別規定』，而刑法第三百五十九條之罪之法定刑，又較
刑法第二百十條、第二百二十條第二項之罪之法定刑五年以下有期徒刑為輕，經比較
後，自以適用修正後刑法第三百五十九條之規定有利於被告」等語（原判決第十五、
十六頁）。將法律變更與法律競合混為一談，委有判決適用法則不當之違誤。（判決
理由敘及上訴人等觸犯刑法第三百三十九條第一項之詐欺取財罪，卻未有一語說明究
竟如何詐取何被害人之財物若干？又其主文宣示用語，與刑法第三百五十九條規定「
……致生損害於……」之語，亦有不符，同嫌欠洽）上訴意旨雖未指摘及此，然為本
院得依職權調查之事項，應認原判決關於上訴人等之部分仍有發回更審之原因。
據上論結，應依刑事訴訟法第三百九十七條、第四百零一條，判決如主文。
中　　　華　　　民　　　國　　九十三　　年　　　十　　　月　　　七　　　日
                              最高法院刑事第四庭
                                  審判長法官  紀　俊　乾
                                        法官  黃　正　興
                                        法官  劉　介　民
                                        法官  陳　東　誥
                                        法官  林　秀　夫
      右正本證明與原本無異
                                              書  記  官
中　　　華　　　民　　　國　　九十三　　年　　　十　　　月　　 十一 　　日
                                                                        Ｋ
